臺灣臺北地方法院民事判決　　　　　　 93年度勞訴字第104號
　　原　　　告　甲○○
　　訴訟代理人　魏千峰律師
　　　　　　　　陳芬芬律師
　　被　　　告　新光人壽保險股份有限公司
　　法定代理人　乙○○
　　訴訟代理人　丙○○
當事人間請求給付薪資等事件，經本院於中華民國93年12月21日
言詞辯論終結，判決如下：
    主      文
確認原告與被告間僱傭關係存在。
被告應自民國九十三年五月一日起至原告復職日止，按月給付原
告新台幣伍萬陸仟零捌拾貳元，暨自每月十六日起至清償日止按
年息百分之五計算之利息；被告應給付原告新台幣貳拾陸萬零肆
佰陸拾玖元，及自民國九十三年七月八日起至清償日止，按年息
百分之五計算之利息。
原告其餘之訴駁回。
訴訟費用由被告負擔。
本判決第二項於原告以新台幣貳拾貳萬元為被告供擔保後，得假
執行。但被告如以新台幣陸拾伍萬參仟零肆拾參元為原告預供擔
保後，得免為假執行。
原告其餘假執行之聲請駁回。
    事實及理由
一、原告主張：其自民國80年11月21日起受僱於被告，自93年起
    每月薪資為新台幣（下同）五萬六千零八十二元，每月薪資
    係當月15日發放。被告前於89年9 月間知原告及其他受僱員
    工籌組台北市新光人壽產業工會後，即不具理由將原告自企
    劃職調任至行政職；嗣竟自90年起連續三年無故評核原告晉
    級考核成績為一級（乙等），更於93年4 月26日依勞動基準
    法第十一條第五款規定資遣原告。然而，原告在工作期間表
    現優異，未曾有重大疏失，亦無客觀上不能勝任工作之情形
    ，實不該僅有連續乙等之考績，被告公司主管行使懲戒權及
    考核權，欠缺客觀標準，但憑個人主觀為之，自屬權利濫用
    ；況被告未先行調整原告職務即逕行解雇原告，亦違反解雇
    之最後手段性原則；更與工會法第三十五條第一項規定保障
    參與工會勞工權利之立法意旨有違，被告所為終止契約意思
    表示依民法第七十一條規定應非有效。原告於93年4 月26日
    仍欲向被告提供勞務卻遭被告拒絕，另被告無故連續將原告
    之考核評為乙等，致原告90年、91年、92年應得之春節獎金
    減少二十六萬零四百六十九元（計算詳如附件所示）。為此
    起訴請求確認兩造間僱傭關係存在，並本於僱傭契約及勞動
    契約之法律關係，依民法第四百八十七條規定請求被告按月
    給付薪資報酬及遲延利息、給付短少之春節獎金等語。並聲
    明：
    (一)確認原告與被告間僱傭關係存在。
    (二)被告應自93年4 月26日起至原告復職日止，按月給付原告
      五萬六千零八十二元，暨自每月16日起至清償日止按年息
      百分之五計算之利息；被告應給付原告二十六萬零四百六
      十九元，及自起訴狀繕本送達翌日起至清償日止，按年息
      百分之五計算之利息。
    (三)願供擔保以代釋明，請准宣告假執行。
二、被告則以：被告前依人事管理規則第八十四條、考核處理原
    則，將原告90年度、91年度、92年度之定期晉級考核，以「
    與主管配合稍差，工作表現不佳」為由，連續評定為一級，
    並依人事管理規則第八十六條、第一百二十五條規定及勞動
    基準法第十一條第五款規定，終止與原告間勞動契約關係，
    並給付資遣費七十二萬六千八百十三元，被告已給予原告長
    達二年時間改進，既係依據人事管理規則行使對原告之考核
    權限，其程序、形式上均無瑕疵，實無違反法律強行規定，
    亦無權利濫用情形。又原告於92年6 月間利用電子網際網路
    ，擅自登入他人帳號及密碼，多次侵入公司董事長及多位部
    室主管之電子郵件信箱，窺視並下載電子郵件內容，除已觸
    犯刑法妨害書信秘密罪嫌外，另違反人事管理規則第六十三
    條、第七十三條規定，已無法繼續忠誠履行勞動契約，原告
    此舉已構成被告人事管理規則第一百二十八條第一項第四款
    、勞動基準法第十二條第一項第四款違反工作規則情節重大
    情形，但被告在人事管理上向來注重人情，為免原告遭免職
    將來求職困難，乃選擇給與原告最有利之處置，依人事管理
    規則第八十六條、第一百二十五條規定及勞動基準法第十一
    條第五款規定，以原告不能勝任工作終止兩造間契約關係，
    所為尚與解雇最後手段性原則、誠信原則、強制規定等無違
    ，亦符合工會法第三十五條第一項規定，故原告之請求實無
    理由。末以，被告已給付93年4 月份薪資與原告，原告僅能
    請求自93年5 月1 日起算之薪資等語，資為抗辯。並聲明：
    原告之訴及假執行之聲請均駁回，如受不利判決願供擔保，
    請准宣告免為假執行。
三、兩造不爭執之事實：
    原告自80年11月21日起受僱於被告，自93年起每月薪資為五
    萬六千零八十二元，每月薪資係當月15日發放，兩造間契約
    性質為僱傭契約，並有勞動基準法之適用等情，有原告提出
    之職員服務證明書為證（見本院卷第10頁），被告對此並不
    爭執（見本院卷第34頁答辯狀、卷第60頁93年8 月17日言詞
    辯論筆錄、卷第99頁93年9 月14日言詞辯論筆錄），自堪予
    認定。
四、原告主張被告自90年起連續三年無故評核原告晉級考核成績
    為一級，然被告行使懲戒權及考核權時，全憑個人主觀好惡
    ，並無客觀標準，構成權利濫用且有違誠信原則；另被告指
    稱原告曾於92年6 月間利用電子網際網路侵入公司主管電子
    信箱違反人事管理規則一節，則係出於誤會，況被告前已對
    此行為做出懲戒處分，自不得再行為重複處分或評價，因之
    ，被告在93年4 月26日依勞動基準法第十一條第五款規定所
    為終止兩造間勞動契約意思表示並不生效力等語。但為被告
    所否認，並以右開情詞置辯。是以，本件兩造爭執之重點即
    在於：被告依勞動基準法第十一條第五款規定終止勞動契約
    ，與該條規定是否相符，兩造間勞動契約是否業經終止？
五、現就兩造爭執之重點，析述如下：
（一）被告依勞動基準法第十一條第五款規定終止勞動契約，與
      該條規定不符，而不生效力：
    1.按我國勞動基準法係基於鼓勵終身僱用制之思想而立法，
      此自同法第五十七條關於勞工工作年資之規定自明，故雇
      主對於勞工關於工作知識及能力之提昇，應負有教育或改
      善之義務，勞工工作能力一時或輕微的不足，並不足以構
      成雇主終止契約之事由。勞動基準法第十一條第五款規定
      ：「非有左列情形之一者，雇主不得預告勞工終止勞動契
      約：：：：五勞工對於所擔任之工作確不能勝任時。」，
      而我國勞動基準法就終止勞動契約之理由分別規定於第十
      一條及第十二條，其規範對象及立法理由迥異。其中，第
      十二條所規範者，乃係可歸責於勞工之解雇事由，尤以同
      條第四款「違反勞動契約或工作規則情節重大」為代表，
      此即學理上所稱之「懲戒解雇」，而因是可歸責於勞工之
      懲戒解雇，雇主於解雇之際，無須預告，亦無支付勞工資
      遣費之必要。至於第十一條所定者乃不可歸責於勞工之事
      由，其中，第四款即「經濟性解雇」、「整理解雇」或「
      資遣」，而企業因歇業、轉讓、虧損等事由而須終止勞動
      契約時，為保護無辜勞工，乃規定雇主須預告並支付資遣
      費。從上開規範體系，及法律分別雇主本身之事由，或可
      歸責於勞工之事由，對雇主行使終止權加以除斥期間之限
      制或不為限制，及對遭解雇之勞工予以預告工資及資遣費
      之保護，或認為無庸給予保護觀之。應解為第十一條第五
      款所定勞工對於所擔任之工作確不能勝任時之解雇事由，
      係指不可歸責於勞工之情形者。亦即指勞工於勞動契約存
      續期間，因不可歸責於其之事由，其學識、能力、技術等
      在客觀上已無法勝任其工作之情形而言。至勞工違反應忠
      誠履行勞務給付之義務，既為可歸責於勞工之事由，應不
      屬勞基法第十一條第五款雇主可隨時資遣之事由，而應視
      勞工行為，認定是否該當同法第十二條第一項所列舉雇主
      得單方終止勞動契約之事由，及雇主之行使終止權是否罹
      於除斥期間，以決定雇主之終止契約是否合法。準此，被
      告抗辯勞動基準法第十一條第五款規定所謂「勞工對於所
      擔任之工作確不能勝任」，應兼指勞工主觀上能力不能勝
      任工作等語，即屬無據。
    2.首先，原告在被告公司任職期間，學識、能力等情形如下
      ：
    (1)經查，原告於78年自中原大學應用數學系畢業，隨即在退
      伍後進入被告公司擔任業務工作，並於同年11月份正式通
      過被告公司之招考，成為被告第四十期組訓人員，嗣於81
      年間通過考試取得人身保險經紀人資格，有原告提出之畢
      業證書、人身保險經紀人資格證書為證（見本院卷第88、
      89頁），且為被告所不爭執。準此，原告應已具備所從事
      之工作所必須之學識及專業保險業務技能。
    (2)又原告陳稱其在89年9 月以前先後擔任過業務及企畫部門
      辦事員、專員、副股長職務，除業務工作外，自84年起負
      責之主要工作乃為規劃服務中心、外埠預算編制及實支追
      蹤、部室業務權責、提案獎勵制度、其他交辦企畫等工作
      ，此段期間未曾遭被告之懲罰或責難等情，均為被告所不
      爭執，而堪採信。
    (3)另被告則在89年9 月以後調動原告職務，命其擔任保費部
      收費管理課副股長，從事行政事務，處理中文有效明細表
      列印、區域調整公文報備及上傳檔案、製作保費收取率統
      計表、製作解約率統計表、製作有效件數統計表及其他主
      管交辦事項等，亦經原告陳述明確，復有被告89年9 月27
      日通知在卷可稽（見本院卷第13頁），被告對此並不爭執
      。
    3.被告抗辯其自90年起連續三年評核原告晉級考核成績為一
      級，其所持之事由為原告與主管配合稍差、工作表現不佳
      等情，固據其提出總公司員工考核項目評分表、總公司人
      員年中晉級考核表、考核一級以下人員期中追蹤表以佐。
      然而：
    (1)又觀諸勞動基準法第七十條第六、七款規定既允許雇主在
      自訂工作規則中，訂定獎懲及解雇事項，乃基於雇主企業
      之領導，組織權，得對於勞動者之行為加以考核、制裁，
      惟勞動基準法第十二條第一項第四款僅有關於違反勞動契
      約或工作規則情節重大時，得予以懲戒解雇之規定，至較
      輕微之處分例如警告、申誡、減薪、降職及停職等，雇主
      主的裁量權除受勞動基準法第七十一條之限制外，另應遵
      循權利濫用禁止原則、勞工法上平等待遇原則、相當性原
      則為之。可知，雇主對勞工之懲戒，可分為一般懲戒權與
      特別懲戒權，前者指依據法律規定在具備法定要件時，雇
      主得對之為懲戒者即得加以懲戒，例如懲戒解雇（前述勞
      動基準法第十二條規定參見），或依民法規定勞動者對雇
      主之生產設備等予以破壞，雇主得對之主張損害賠償者為
      是；後者則其懲戒權之基礎在法律規定之外，而係事業主
      之特別規定，學理上稱之為「秩序罰」，此種懲戒在本質
      上是一種違約處罰，其方式例如罰錢、扣薪、罰加班、降
      級、延長試用期間等，這種處罰必須事先明示且公告，程
      序並應合理妥當。
    (2)至於績效考核則屬於人力資源管理體系中開發管理之一環
      ，完善的績效考核制度，對於雇主而言，不但可以作為獎
      懲、人力異動、薪資調整、教育訓練及業務改善等之依據
      ，亦可以作為激勵員工工作情緒，進而提高組織士氣，推
      動組織發展及發揮企業之精神。績效考核，意謂企業對其
      員工在過去某一段時間內之工作表現或完成某一任務後，
      所做的貢獻度之評核，並對其所具有之潛在發展能力做一
      判斷，以瞭解其將來在執行業務之適應性及前瞻性。卷查
      ，被告人事管理規則第八十四條規定：「本公司（即被告
      ）視員工之績效、操行、專業學識等表現，定期辦理員工
      考績。前項考績根據之考核處理原則、職務分類處理原則
      、相關考核辦法及考核表格另定之。」（見本院卷第44頁
      ），為此被告乃制訂考核處理原則（見本院卷第55、56頁
      ），以具體落實人事管理規則第八十四條規定之考績執行
      ，屬於此所謂績效考核之範疇。
    (3)依被告考核處理原則第8 點評等等級規定，分晉三級（優
      ）、二級（甲）、一級（乙）及維持（丙），考核為一級
      之標準為：「與主管配合稍差，工作成果未達到工作要求
      ，但經努力改善仍可達工作標準者。」，有考核處理原則
      在卷足按。依被告所提前開總公司員工考核項目評分表、
      總公司人員年中晉級考核表記載，被告連續三年將原告考
      核一級之事由係以原告工作績效、差勤表現與同部門員工
      比較下表現較差為據。
    (4)惟查，原告係於89年10月12日當選新光人壽保險股份有限
      公司產業工會第一屆常務理事，任期三年，此有臺北市人
      民團體職員當選證明書附卷足憑（見本院卷第25頁）；而
      被告在原告擔任工會幹部後，即同意給與原告請假日數以
      處理工會事務，並同時減少原告工作量，此與其他被告公
      司同部門員工相較約僅為三分之一工作量，業經證人丁○
      ○即被告保費部收費管理課副理兼課長在本院93年11月9
      日言詞辯論期日結證證述甚詳（見本院卷第139 、140 頁
      ），就此兩造均不爭執。可知，原告擔任保費部收費管理
      課副股長期間，工作量雖為他員工三分之一，且須為處理
      工會事務而請假無法全時提供勞務，但此均係經被告同意
      、准假者。
    (5)就前開(3)考評過程，證人丁○○雖證稱：「...... 我不
      知道原告為什麼最後會被考核一級，但原告是在我部裡面
      表現最差的，原告在上班時間電腦、電話處理的事務與公
      事無關，桌上放置的物品也與公事無關，沒有請假必須上
      班但是原告偶而不在座位上，這樣的情形大家都會有，但
      是原告不在座位上的情況比別人多，原告這樣的情形在九
      十、九十一年比較明顯，九十二年有改善，...... 」 等
      語，然同時證述：「（原告訴訟代理人問：為什麼證人在
      被證四的初核評分表，為什麼原告的差勤狀況會較差？）
      原告的請假天數原本就比別人多，這邊的請假是經過被告
      公司許可的，我考量到她請假天數比別人多而且在上班時
      間又有前面所講的不在位置上情形，所以給他打得差勤分
      數比較低。」、「（原告訴訟代理人問：證人知不知道原
      告不在座位上的原因為何？）我不知道。」、「......
      原告的工作量是別人的三分之一，因為公司有給他假比較
      多，所以他沒有辦法投入時間把工作做完。」等語（以上
      詳見本院93年11月9 日言詞辯論筆錄），是以，證人丁○
      ○對於原告在上班時間離開座位原因為何，是否係為處理
      公司事務抑或係無理由擅離工作崗位，並未能詳予證明；
      自不能徒以原告曾在上班時間離開座位之外觀行為，即遽
      認原告差勤狀況較差。再者，原告請假次數與同部門員工
      相較固然偏多，但此係因擔任工會幹部所致，惟原告請假
      已經被告准許在前，至於工作績效部分，原告工作量減少
      亦係經被告同意酌減者，已於前述。參酌工會法第三十五
      條規定旨在保護工會重要職員得有充分時間辦理會務，以
      維工會之正常運作，兩造既已就原告擔任工會幹部期間請
      假、工作量等勞動契約權利義務內容為協商合意，自應予
      遵循。被告既未能舉證原告請假之申請有違兩造間勞雇協
      商內容，僅以原告為從事工會職務而得請假、減少工作量
      ，與其他員工相較後表現較差為由，將原告連續三年考核
      一級，自欠缺正當性。
    4.被告另抗辯：原告於92年6 月間利用電子網際網路，擅自
      登入他人帳號及密碼，多次侵入公司董事長及多位部室主
      管之電子郵件信箱，窺視並下載電子郵件內容，除已觸犯
      刑法妨害書信秘密罪嫌外，另違反人事管理規則第六十三
      條、第七十三條規定，已無法繼續忠誠履行勞動契約，被
      告自得終止兩造間勞動契約等語。
    (1)按雇主為維護企業內部秩序，對於不守公司紀律之勞工得
      以懲處，而在各種懲戒手段中，以懲戒解雇終止勞雇雙方
      之勞動契約關係，所導致之後果最為嚴重。在行使懲戒解
      雇之處分時，因涉及勞工既有的工作將行喪失之問題，當
      屬憲法工作權保障之核心範圍，因此在可期待雇主之範圍
      內，捨解雇而採用對勞工權益影響較輕之措施，應係符合
      憲法保障工作權之價值判斷。換言之，解雇應為雇主終極
      、無法迴避、不得已的手段、即「解雇之最後手段性」（
      ultima ratio），就其內容而言，實不外為「比例原則」
      下之必要性（Erfordlichkeit）原則之適用。又違反同一
      懲戒規定之違規行為，應施予同一種類、程度之懲罰，此
      乃所謂平等原則之適用。另學理上所稱一事不二罰原則之
      體現，寓有保護行為人就同一行為不受二次以上之處罰，
      有免受雙重危險之自由之理念，為憲法保障人民基本權利
      之價值所在；是以，雇主倘就勞工不守工作規則、公司紀
      律之行為施以懲戒之秩序罰，本於一事不二罰之原則，自
      不得再就同一行為行使懲戒解雇權。
    (2)經查，原告就其前述行為已在92年7 月18日簽立自白書，
      對被告致歉並表示不再犯等情，有自白書在卷可稽（見本
      院卷第57頁），被告就原告此項行為亦於同年12月24日依
      人事管理規則第九十四條第二十款施以警告一次之處分，
      觀自卷附之被告92年12月24日（92）新壽人懲字第0068號
      通知即明。被告抗辯其得再就原告92年6 月間侵入他人電
      子郵件信箱行為終止契約（見本院93年10月12日言詞辯論
      筆錄），與前揭一事不二罰原則有違，自無可取。
    5.綜上所述，原告之學識、工作能力已足堪任所從事之職務
      ，又被告以原告工作表現不佳，連續三年將原告考核一級
      乙節，因與兩造勞雇協商之內容有違，而乏正當性；至於
      原告雖曾於92年6 月間進入他人電子郵件信箱，但被告已
      對此行為施以警告之懲戒處分，基於一事不二罰原則，尚
      無由據此而終止勞動契約。準此，被告於93年4 月26日依
      勞動基準法第十一條第五款規定終止與原告間勞動契約關
      係，自不生效力，兩造間僱傭契約關係仍繼續有效存在，
      原告請求確認兩造間僱傭關係存在，洵屬有據，應予准許
      。
六、按僱用人受領勞務遲延者，受僱人無補服勞務之義務，仍得
    請求報酬，民法第四百八十七條前段定有明文。兩造間僱傭
    契約關係既仍存在，原告主張其於93年4 月26日仍欲向被告
    提供勞務卻遭被告拒絕之事實，乃被告所不爭者，堪可信取
    。又依民事訴訟法第二百四十六條規定：「請求將來給付之
    訴，以有預為請求之必要者為限，得提起之。」，是凡居於
    未來履行狀態有實現給付之必要者，均可先行提起將來給付
    之訴；又繼續性給付，就判決宣示後始到期之給付，亦得提
    起將來給付之訴（見該條八十九年二月九日修正條文修正理
    由）。據原告所陳，本院僅確認被告之終止契約意思表示為
    不合法，則兩造間之僱傭關係自應加以回復，而法院所認定
    及判決效力所及之範圍自至被告准原告復職之日止，至於原
    告復職後，兩造間之僱傭契約之終止、解除等當是另一法律
    事實，自非本院所得一併審認在內。又原告雖請求被告應給
    付自93年4 月26日起之薪資云云；但被告抗辯其已將93年4
    月份薪資給付原告，原告僅得請求自同年5 月1 日起算之薪
    資等語，就被告此部分抗辯原告並未予爭執（見本院卷第60
    頁），故被告所辯應屬有據。又兩造俱不爭執被告應給付薪
    資之日為每月15日，茲既本院確認兩造間之僱傭關係存在，
    則原告另請求被告自93年5 月1 日起至原告復職日止，按月
    給付原告五萬六千零八十二元，暨自每月16日起至清償日止
    按年息百分之五計算之利息，給付尚屬可得確定之範圍，即
    屬有據，得予准許。至超逾部分，則難謂有據，不應准許。
七、其次，被告自90年起連續三年將原告考核評為一級，顯乏正
    當性，業如前述，則原告主張被告無故連續將原告之考核評
    為一級，致原告90年、91年、92年應得之春節獎金減少二十
    六萬零四百六十九元（計算詳如附件所示），而本於兩造間
    僱傭契約關係請求被告給付該等春節獎金，自屬有據。卷查
    ，被告對於應給付原告之春節獎金共二十六萬零四百六十九
    元並不爭執，且有其提出之90年至92年度春節獎金核發基數
    說明在卷足稽，核與原告主張者一致（見本院卷第114至118
    頁、本院93年10月12日言詞辯論筆錄），因之，原告請求被
    告給付春節獎金二十六萬零四百六十九元，及自起訴狀繕本
    算之利息，自有理由，應予准許。
八、從而，原告本於僱傭契約及勞動契約之法律關係，依民法第
    四百八十七條規定請求被告按月給付薪資報酬及遲延利息、
    給付短少之春節獎金，請求：(1)確認原告與被告間僱傭關係
    存在；(2)被告應自93年5 月1 日起至原告復職日止，按月給
    付原告五萬六千零八十二元，暨自每月16日起至清償日止按
    年息百分之五計算之利息；被告應給付原告二十六萬零四百
    六十九元，及自93年7 月8 日起至清償日止，按年息百分之
    五計算之利息，均有理由，應予准許。至超逾部分，則難謂
    有據，應予駁回。
九、本件為判決之基礎已臻明確，兩造其餘之陳述及所提其他證
    據，經本院斟酌後，認為均於判決之結果無影響，亦與本案
    之爭點無涉，自無庸逐一論述，併此敘明。
十、假執行之宣告：
    按宣告假執行係賦予執行力之裁判，而判決之適於強制執行
    者僅為給付判決，若確認判決或形成判決因不得據以強制執
    行，自不得為假執行之宣告。如主文第一項部分，原告請求
    宣告假執行，顯與民事訴訟法第三百八十九條以下規定不符
    ，而屬無據，應予駁回。本件原告勝訴部分，兩造均陳明願
    供擔保請准宣告假執行或免為假執行，經核於法並無不合，
    爰分別酌定相當之擔保金額宣告之；至於原告敗訴部分，其
    假執行之聲請，因訴之駁回而失所附麗，不予准許。
十一、結論：原告之訴為一部有理由，一部無理由，並依民事訴訟
    法第七十八條、第七十九條、第三百九十條第二項、第三百
    九十二條第二項，判決如主文。
中　　華　　民　　國　　94　　年　　1 　　月　　7 　　日
                              勞工法庭  法  官  賴錦華
正本係照原本作成
如對本判決上訴，須於判決送達後廿日內向本院提出上訴狀
中　　華　　民　　國　　94　　年　　1 　　月　　7 　　日
                                        書記官  林桂玉
